【裁判字號】    95,判,980
【裁判日期】    950629
【裁判案由】    資遣
【裁判全文】
最  高  行  政  法  院  判  決
                                     95年度判字第00980號
上  訴  人  乙○○
被 上訴 人  內政部警政署
代  表  人  甲○○
上列當事人間因資遣事件，上訴人對於中華民國93年4月23日臺
北高等行政法院92年度訴字第3360號判決，提起上訴，本院判決
如下：
    主  文
上訴駁回。
上訴審訴訟費用由上訴人負擔。
    理  由
一、上訴人原任臺灣省警察學校教育班長，奉前臺灣省警務處民
    國50年7月13日警人甲字第626號令派充前臺灣省物資局駐衛
    巡佐，並經臺灣省政府50年8月1日府人甲字第50956號令，
    以上訴人另有任用免職在案。嗣因該局實施人員精簡計畫，
    並自76年1月1日起裁撤駐衛警察，惟上訴人先請病假3個月
    ，該局准予延自76年3月30日，嗣經該局多次函請上訴人辦
    理自願退休遭拒，該局乃依「各機關學校團體駐衛警察設置
    管理辦法」第17條規定，報請前臺灣省政府警務處以76年8
    月31日警人甲字第2042號令予以資遣免職，並自同年4月1日
    生效在案。
二、上訴人於原審起訴主張：（一）本件內政部92年5月19日台
    內訴字第0920004152號訴願決定之訴願審議委員會組織違反
    訴願法第53條規定，顯不合法。且該部未依公務人員保障法
    所定復審程序，將本件訴願移由公務人員保障暨培訓委員會
    依復審程序審理，仍作成本件訴願不受理決定，自有未合。
    而本件雖曾經改制前本院77年度裁字第676號裁定駁回，惟
    並無既判力，自得重行起訴。（二）上訴人於警察學校服務
    期間，有獎無懲，嗣因臺灣省警務處50年7月13日警人甲字
    第626號令「指名商調」為臺灣省物資局駐衛巡佐，實係無
    故降級，顯已違反憲法第22條、公務員懲戒法第1條及行政
    程序法第111條等規定，應為無效之行政處分，自始未發生
    效力。（三）臺灣省政府物資局於76年5月15日以物秘字第1
    5086號函請臺灣省警務處將上訴人資遣免職，並規定於同年
    4月1日生效，其溯及既往亦屬於法無據。再臺灣省政府警務
    處於76年8月31日以警人甲字第2042號令將上訴人資遣免職
    ，其性質乃屬「命令」，其與公務員懲戒法及公務人員俸給
    法相互牴觸，依憲法第172條規定，應為無效。準此，上訴
    人仍係警察學校「警正」現職人員，迨至上訴人87年1月16
    日年滿65歲時辦理退休支領月退休金，即退休年資合計共46
    年，底薪應為525元，是上訴人所得支領之月退休金應依薪
    俸九成五核付，始為合法。從而，上訴人因此所受損害，應
    由上開機關裁撤後之上級機關即被上訴人負損害賠償責任等
    語。
三、被上訴人則以：查上訴人前就同一事實及法律關係提起行政
    救濟，而為前臺灣省政府76年12月10日府訴一字第94931號
    訴願決定、內政部77年4月27日台（77）內訴字第584284號
    再訴願決定駁回在案，並經改制前本院77年度裁字第676號
    裁定駁回上訴人之訴確定在案。是以，內政部92年5月19日
    台內訴字第0920004152號訴願決定就此部分以程序駁回，應
    無不合。又上訴人另不服上開內政部訴願決定，於92年7月7
    日向公務人員保障暨培訓委員會提起復審，業經該會以92年
    11月18日92公審決字第0285號為復審不受理之決定。是上訴
    人於行政處分確定後，復就同一事由一再提起訴願、復審及
    行政訴訟，顯係對已確定之行政處分，更事爭訟，自非合法
    。至上訴人所提之損害賠償及按月給與退休金乙節，亦於法
    無據等語，資為答辯。
四、原審斟酌全辯論意旨及調查證據結果，以：（一）訴之聲明
    第1項上訴人請求撤銷訴願決定及原處分部分：（1）本件上
    訴人不服前臺灣省警務處50年7月13日警人甲字第626號令派
    充前臺灣省物資局駐衛巡佐、臺灣省政府50年8月1日府人甲
    字第50956號令予另有任用免職部分，上訴人既已到任，且
    任職數十年，於公務人員保障法85年10月16日制定公布之前
    ，未循訴願程序救濟，遲至92年3月24日及同年6月20日始分
    別繕具訴願書及復審書提起救濟，應以不合法駁回之。（2
    ）上訴人不服前臺灣省政府警務處76年8月31日警人甲字第2
    042號令予以資遣免職部分，業經上訴人依當時規定先後提
    起救濟，迭經臺灣省政府76年12月10日府訴一字第94931號
    訴願決定、內政部77年4月27日台（77）內訴字第584284號
    再訴願決定駁回在案，並經改制前本院77年度裁字第676號
    裁定駁回，全案已告確定，今上訴人復對同一事件再提起本
    件行政訴訟，亦非合法。（3）上訴人不服前臺灣省警務處5
    0年7月13日警人甲字第626號令及前臺灣省政府警務處76年8
    月31日警人甲字第2042號令，向內政部提起訴願，業經該部
    作成92年5月19日台內訴字第0920004152號訴願決定書，以
    提起訴願逾法定期間，及對已決定之訴願事件重行提起訴願
    為由而不受理在案。查上訴人雖非現職人員，惟其係就原公
    務人員身分遭受侵害，於公務人員保障法85年10月16日公布
    施行後，即應依公務人員保障法所定程序請求救濟，上訴人
    向內政部提起訴願，已有未合，而內政部未依修正前公務人
    員保障法所定復審程序，移由該管復審機關處理，仍作成訴
    願決定，固有未洽，惟該部決定不予受理之結果與嗣後公務
    員保障暨培訓委員會復審結果並無二致。又因本件既已不合
    法應予駁回，若撤銷訴願決定命復審機關重為復審程序，並
    無任何意義，是以本件應由原審法院依法審理之。（二）訴
    之聲明第2項上訴人請求確認行政處分無效部分：查上訴人
    係自願依照「各機關學校團體駐衛警察設置管理辦法」規定
    辦理人事改任及管理事宜，並將原改派警佐小隊長之派令繳
    還該總隊辦理銷派，其任用之法令依據與一般公務員因而不
    同，相關退撫案件適用之法規自有差異。臺灣省物資局於76
    年1月1日裁撤駐警隊後，因無法再行進用新人，且無願意承
    受單位，上訴人仍再予陳情，經臺灣省政府警務處函請省府
    人事處釋復，不宜責由駐在單位負責其工作之調整，該處爰
    依「各機關學校團體駐衛警察設置管理辦法」之規定，以76
    年8月31日警人甲字第2042號令核定上訴人自76年4月1日起
    資遣生效。經核，臺灣省政府警務處基於法令規定及體制限
    制，核定上訴人之資遣案件，尚難謂為有違失之處，更難謂
    有無效之原因。況依上訴人所主張係上開行政處分違法，係
    屬判斷原行政處分是否違法之問題，並非普通社會一般人一
    望即知原行政處分瑕疵之無效問題。此外上訴人又無提出其
    他有關原行政處分無效之主張及證據，上訴人主張本件原處
    分無效，殊無理由。（三）訴之聲明第3、4項上訴人請求薪
    資、損害賠償及准予上訴人退休部分：訴之聲明第3項之請
    求係以上訴人主張有理由為前提，被上訴人之行政處分既無
    違法或無效之原因，其給付之請求即無所附麗，應併予駁回
    。至訴之聲明第4項上訴人申請依公務人員退休法辦理退休
    ，並擇領月退休金乙節，應先向主管機關提出申請，如不服
    始得另提起救濟，故此部分之訴已有不合；況上訴人並無公
    務人員身分，其亦無從請求退休給予，均應併予駁回。因將
    訴願決定及原處分予以維持，駁回上訴人之訴等語，作為其
    判決之論據。
五、上訴論旨除執前詞，指摘原判決顯有判決理由矛盾之違法外
    ，略以：（一）依行政訴訟法第187條規定，裁判原則上應
    以裁定為之，而原判決於論結認本件為一部不合法，一部不
    受理而援引同法第98條第3項前段及第107條第1項第10款規
    定，則本件應以裁定為之始為合法。退萬步言，縱認本件應
    以判決為之，惟論結之依據應為同法第195條第1項後段規定
    ，原判決應適用該規定而未適用，不無判決不適用法規或適
    用不當之違背法令。（二）本件被上訴人之代表人於訴訟程
    序中已有變更，依法應由繼任代表人承受訴訟，然原判決未
    察及此，仍以原代表人為被上訴人之代表人，顯有行政訴訟
    法第243條第2項第4款規定「當事人於訴訟未經合法代理或
    代表者」之違背法令。（三）依最高行政法院47年判字第4
    號判例意旨，訴訟判決之既判力，僅及於已經裁判之訴訟問
    題，而不及於實體問題，如關於訴訟要件之事實前提已發生
    變更時，則重新裁判並不牴觸既判力。上訴人不服前臺灣省
    政府警務處76年8月31日警人甲字第2042號令予以資遣免職
    事件，雖經改制前本院77年度裁字第676號裁定確定，但此
    關於程序之裁定，並非實體判決，依前揭說明應無既判力，
    而不生一事不再理之問題。（四）依最高行政法院70年判字
    第348號及77年判字第942號判決意旨，本件上訴人之請求顯
    與前資遣免職事件不同，非屬同一訴訟標的，應不受行政訴
    訟法第213條之限制。（五）依司法院釋字第187、201號解
    釋意旨，本件涉及上訴人身分改變，損及上訴人憲法及法律
    所保障服公職之權利，應許上訴人提起訴訟救濟。（六）依
    行政程序法第111條第5款規定，行政處分內容違背公共秩序
    、善良風俗者無效。既言違背公共秩序，參以民法第71條及
    第72條規定，自然包含違反法令強制或禁止規範之違法在內
    。而上訴人在遭指名商調前，為依法銓敘核定具有任用職之
    公務員，應受憲法第18條、公務人員俸給法第11條第1項、
    第3項、第16條第1項、第2項、第23條、公務員懲戒法第1條
    前段、公務人員任用法第18條第1項第2款及第22條前段有關
    身分、工作條件、官職等級、俸級等權益保障，此皆為法律
    強制或禁止規定，故前臺灣省政府警務處以76年8月31日警
    人甲字第2042號令顯違背上開規定，有普通社會一般人一望
    即知之重大明顯瑕疵，且違背公序良俗，應屬無效。是原判
    決認屬該命令未至無效程度，顯有違誤。（七）原判決認上
    訴人係自願依照「各機關學校團體駐衛警察設置管理辦法」
    自願辦理人事改任及管理事宜云云，查該辦法係於68年1月
    25日訂定公布，上訴人何能早於50年間即自願改任物資局駐
    衛警？故原判決未盡職權調查之責，且未命被上訴人就此舉
    證，顯有違反行政訴訟法第133條及第136條準用民事訴訟法
    第277條之規定。（八）依前臺灣省政府警務處75年8月21
    日七五警人字第88039號函送臺灣省物資局之「研商保四總
    隊警力需求調整表討論會紀錄」，顯示各單位警力需求殷切
    ，故原判決所謂臺灣省物資局於76年1月1日裁撤駐衛警後，
    因無法再進用新人，且無願意承受單位乙節，顯與事實不符
    云云。
六、本院按：(一)、按判決不適用法規或適用不當，乃係指判決對
    現存在之法規，誤認不存在而不適用或於具體事實適用法規
    時，適用範圍錯誤而言，而本件判決對駁回上訴人之訴，業
    已敘明其認事用法甚詳。至於判決論結欄，僅告知當事人判
    決駁回上訴人之訴，係依據何程序法上之法條，核與本件實
    質判斷無涉，故上訴人認判決未引用行政訴訟法第195條作
    為其駁回上訴人之訴之程序規定，而有不適用法規之違法，
    顯有誤會。(二)再法定代理人其代理權消滅者，訴訟程序在有
    法定代理人承受其訴訟以前，當然停止，惟於有訴訟代理人
    時，不適用之。依行政訴訟法第186條準用民事訴訟法第169
    條、第173條規定甚明。經查本件原審審理中，被上訴人之
    法定代理人固已有變更，惟被上訴人已有委任訴訟代理人顏
    勤峰、許世榮等2人，從而原審中被上訴人固未聲明變更其
    法定代理人為承受訴訟，並無當事人於訴訟未經合法代理人
    或代表者之違背法令之情事，上訴意旨指摘原判決違法，尚
    不可採。(三)按行政訴訟法第107條第1項第10款規定：「原告
    之訴，有左列各款情形之一者，行政法院應以裁定駁回之。
    ．．．：．．．一○、起訴不合程式或不備其他要件者。」
    又本院61年裁字第24號判例意旨：「訴願及行政訴訟，均係
    對於未確定之行政處分，請求救濟之方法，若行政官署之處
    分已經確定，自不得更藉行政爭訟程序請求救濟。……對已
    確定之行政處分，更事爭訟，自非合法。」是依上開規定，
    公務人員對於服務機關或人事主管機關所為之行政處分，認
    損害其權利或利益者，固得提起行政救濟，惟提起復審逾法
    定期間或對已確定之事件重行提起復審者，均為法所不許。
    再按行政處分具有重大明顯之瑕疵者，應屬無效，行政程序
    法第111條第7款定有明文，惟行政處分是否具有重大明顯之
    瑕疵罹於無效，並非依當事人之主觀見解，亦非依受法律專
    業訓練者之認識能力判斷，而係依一般具有合理判斷能力者
    之認識能力決定之，其簡易之標準即係普通社會一般人一望
    即知其有瑕疵為判斷標準。經查本件判決業已敘明：本件上
    訴人不服前臺灣省警務處50年7月13日警人甲字第626號令派
    充前臺灣省物資局駐衛巡佐、臺灣省政府50年8月1日府人甲
    字第50956號令予另有任用免職部分，因上訴人未循訴願程
    序救濟，業已確定，而上訴人遲至92年3月24日及同年6月20
    日始分別繕具訴願書及復審書提起救濟，應以不合法駁回之
    。再上訴人不服前臺灣省政府警務處76年8月31日警人甲字
    第2042號令予以資遣免職部分，業經上訴人提起救濟，迭經
    臺灣省政府訴願決定、內政部再訴願決定駁回在案，並經本
    院77年度裁字第676號裁定駁回，全案已告確定，今上訴人
    復對同一事件再提起本件行政訴訟，亦非合法。而上訴人不
    服前臺灣省警務處50年7月13日警人甲字第626號令及前臺灣
    省政府警務處76年8月31日警人甲字第2042號令，向內政部
    提起訴願，業經該部作成92年5月19日台內訴字第092000415
    2號訴願決定書，以提起訴願逾法定期間，及對已決定之訴
    願事件重行提起訴願為由而不受理在案。查上訴人雖非現職
    人員，惟其係就原公務人員身分遭受侵害，於公務人員保障
    法85年10月16日公布施行後，即應依公務人員保障法所定程
    序請求救濟，上訴人向內政部提起訴願，已有未合，而內政
    部未依修正前公務人員保障法所定復審程序，移由該管復審
    機關處理，仍作成訴願決定，固有未洽，惟上訴人對該訴願
    決定不服，曾向公務人員保障暨培訓委員會提起復審，經該
    會亦以前開二處分未經救濟業已確定為由，而為復審不受理
    之決定，核與內政部決定不予受理之結果並無二致。從而本
    件既已不合法應予駁回，若撤銷訴願決定命復審機關重為復
    審程序，並無任何意義，是以本件應由原審法院依法審理之
    。再查上訴人係自願派充臺灣省物資局駐衛巡佐而辦理人事
    改任及管理事宜，並由前臺灣省警務處將原改派警佐小隊長
    之派令繳還該總隊辦理銷派，其任用之法令依據與一般公務
    員因而不同，相關退撫案件適用之法規自有差異。臺灣省物
    資局於76年1月1日裁撤駐警隊後，因無法再行進用新人，且
    無願意承受單位，經臺灣省政府警務處函請省府人事處釋復
    ，不宜責由駐在單位負責其工作之調整，該處爰依「各機關
    學校團體駐衛警察設置管理辦法」之規定，以76年8月31日
    警人甲字第2042號令核定上訴人自76年4月1日起資遣生效。
    臺灣省政府警務處基於法令規定及體制限制，核定上訴人之
    資遣案件，尚難謂有無效之原因。況依上訴人所主張係上開
    行政處分違法，係屬判斷原行政處分是否違法之問題，並非
    普通社會一般人一望即知原行政處分有瑕疵之無效問題。上
    訴人主張本件原處分無效，殊無理由。而上訴人請求薪資、
    損害賠償及准予上訴人退休部分：因被上訴人之行政處分既
    無違法或無效之原因，上訴人請求薪資、損害賠償即無所附
    麗，應予駁回。至上訴人申請依公務人員退休法辦理退休，
    並擇領月退休金乙節，本應由上訴人先向主管機關提出申請
    ，如不服始得另提起救濟，故此部分之訴已有不合。因將訴
    願決定及原處分予以維持，駁回上訴人之訴。認事用法，並
    無不合。上訴人猶執一己之法律見解，指稱本件與業已經行
    政訴訟確定裁判之訴訟標的並非相同，無一事不再理之適用
    ，顯誤會原審駁回上訴人之理由。又判決業已說明系爭2處
    分所為依據，依法並無不合，上訴意旨復稱該2處分，違反
    公共秩序、善良風俗並有重大明顯瑕疵，影響及上訴人之權
    利，有無效之情形云云。自亦不足採。原判決因將原決定及
    原處分均予維持，駁回上訴人之訴，核無違誤。上訴論旨，
    仍執前詞，指摘原判決違誤，求予廢棄，難認有理由，應予
    駁回。
據上論結，本件上訴為無理由，爰依行政訴訟法第255條第1項、
第98條第3項前段，判決如主文。
中    華    民    國    95    年    6     月    29    日
                  第五庭審判長法  官  蔡  進  田
                              法  官  黃  合  文
                              法  官  吳  明  鴻
                              法  官  林  茂  權
                              法  官  鄭  小  康
以  上  正  本  證  明  與  原  本  無  異
中    華    民    國    95    年    6     月    29    日
                              書記官  郭  育  玎


司法院資訊處製作；財團法人民間司法改革基金會備份。
